【裁判字號】    95,再易,10
【裁判日期】    950321
【裁判案由】    撤銷贈與等
【裁判全文】
臺灣高等法院臺中分院民事判決          95年度再易字第10號
再審原告    己○○
再審原告    辛○○
上列二人共同
訴訟代理人  許景鐿律師
再審被告    壬○○    住台中縣.
            庚○○    住同上
            甲○○○  住台中縣.
            乙○○    住台中縣.
            丁○○    住台中市.
            戊○○    住台中縣.
            丙○○    住台中縣.
上列七人共同
訴訟代理人  吳紹貴律師
上列當事人間撤銷贈與等事件，再審原告對於中華民國94年12月
21日本院94年度上易字第232號確定判決提起再審，本院於95年3
月7日言詞辯論終結，判決如下：
    主  文
再審之訴駁回。
再審訴訟費用由再審原告負擔。
    事實及理由
一、再審原告主張：本院94年度上易字第232號確定判決（下稱
    原確定判決）有下列適用法規顯有錯誤，再審原告爰依民事
    訴訟法第496條第1項第1款之規定，對原確定判決提起本件
    再審之訴，其理由如下：
  (一)再審原告上訴理由狀中主張之下列內容，原確定判決並未記
    載其不可採之理由。
  1.系爭產權劃分合約書中關於壬○○部分，屬無權代理，並未
    合法有效。蓋壬○○於系爭產權劃分合約書訂定時，尚在金
    門服兵役，可見其已滿20歲，無法定代理人，且未知悉此事
    ，即無授權鄭永成代理其簽定此系爭產權劃分合約書。
  2.53年10月10日所簽定之系爭產權劃分合約書，僅發生債權相
    對效力，並未賦予庚○○、壬○○及黃天生取得物權效力。
    系爭產權劃分合約書依最高法院32年上字第3897號判例意旨
    ，應至鄭永成72年5月27日去世後始生效。
  3.鄭永成未因系爭產權劃分合約書而喪失所有權，故其將坐落
    台中縣東勢鎮○○段中嵙小段第699之8地號土地（下稱系爭
    土地）贈予己○○自為有效。
  4.再審被告就鄭永成將系爭土地登記於己○○名下之事實，同
    時主張其為借名登記及信託登記，兩者相互矛盾，卻均為原
    審所採。
  (二)原確定判決認定鄭永成代理壬○○簽立系爭產權劃分合約書
    之行為有效，其適用法規顯有錯誤。蓋：
  1.無權代理之承認行為，屬於有相對人之意思表示，必須有表
    意人將其內心意思表現於外之行為，然全案卷宗並無壬○○
    就無權代理行為發生效力之事後承認證據。
  2.鄭永成為系爭產權劃分合約書之當事人，卻又代理壬○○簽
    立系爭產權劃分合約書，違反民法第106條前段「代理人非
    經本人之許諾，不得為本人與自己之法律行為」之規定。
  (三)鄭永成仍為所有權人，自得將系爭土地贈與己○○，原確定
    判決竟賦予系爭產權劃分合約書物權效力，使再審被告取得
    如共有人之權能，實有違反民法第765條之規定及最高法院
    18年上字第810號判例。
  (四)原確定判決所引用之最高法院92年度台上字第1263號判決、
    91年度台上字第1871號判決，其事實情節與本件均不相同，
    不得加以援用。且再審原告從未承認有與壬○○、庚○○、
    黃天生等人成立借名契約，地政事務所之登記簿謄本亦記載
    由鄭永成以贈與為原因登記所有權予己○○，原確定判決卻
    憑空認定雙方間有此借名契約，實有違法。
  (五)系爭產權劃分合約書中之房屋產權劃分略圖，僅以畫格子方
    式代表房屋，未經地政事務所實際測量其正確位置、面積。
    且壬○○所居住之平房已改建為鋼筋水泥，張阿萬更將原黃
    天生居住之平房加以擴建。但原確定判決卻謂土地測量局於
    92年5月7日鑑測之鑑定書所示壬○○、庚○○及張阿萬占有
    使用地上物之位置、面積，核與系爭產權劃分合約書中壬○
    ○、庚○○、黃天生占有房地之位置、面積相同。
二、再審被告則以：再審原告係指摘原確定判決有漏未斟酌證物
    或認定事實有錯誤等情事，並不符適用法規顯有錯誤之再審
    理由，而鄭永成將系爭土地移轉登記於己○○之行為，究係
    贈與抑或借名登記，要屬事實審法院解釋當事人意思表示之
    事實認定問題，自不得任意指摘並據以提起再審之訴；又鄭
    永成將其個人產業於生前預作劃分，縱有違民法雙方代理禁
    止之規定，亦得因壬○○事後承認而補正，原確定判決肯認
    其效力，自無違誤等語，資為抗辯。
三、本件再審原告係以原確定判決適用法規顯有錯誤，依民事訴
    訟法第496條第1項第1款之規定提起再審之訴，而所謂適用
    法規顯有錯誤，係指確定判決違背法規或現存判例、解釋而
    言，並不包括認定事實錯誤之情形在內（參照最高法院60年
    台再字第17號、63年台上字第880號判例）。又適用法規是
    否顯有錯誤，應以確定判決所認定之事實為準，即以原確定
    判決認定之事實判斷其適用法規有無錯誤，確定判決認定之
    事實縱有不當，亦不生適用法規顯有錯誤之問題。茲就再審
    原告所主張原確定判決適用法規顯有錯誤是否有理由，分論
    於下：
  (一)原確定判決是否未記載再審原告之主張不可採之理由：
  1.原確定判決係認定鄭永成係以分配家產之目的，而召集庚○
    ○、己○○及黃天生並代理壬○○，與彼等共同於53年10月
    10日簽立系爭產權劃分合約書，其目的在妥為分配其自己所
    有及黃天生所有等家產予其子四人，鄭永成就系爭土地係同
    意以「相當於壬○○、庚○○及黃天生當時各自在系爭土地
    上居住使用房屋面積」換算之土地應有部分，贈與分歸壬○
    ○、庚○○及黃天生所有，並將「相當於系爭土地其餘面積
    」換算之土地應有部分，贈與分歸己○○所有，並由黃天生
    等四人依其居住使用房屋之方式共有而分管系爭土地。由壬
    ○○係依系爭產權劃分合約書之約定，而主張其亦為系爭土
    地之共有人，且係合法占有使用系爭土地上之系爭房屋迄今
    等情以觀，鄭永成代理壬○○簽立系爭產權劃分合約書時，
    係得壬○○之授權而簽立，要堪認定；退而言之，縱認簽立
    系爭產權劃分合約書時，鄭永成未得壬○○之授權，依民法
    第170條第1項之規定，亦得因壬○○之事後承認而生效力，
    而由壬○○之上開行為，亦可推知其有承認之意。嗣因故無
    法將壬○○、庚○○及黃天生就系爭土地之應有部分辦理所
    有權移轉登記於渠等自己名下，而基於兄弟情誼之信賴基礎
    ，遂與己○○合意成立借名登記契約，並將彼等三人就系爭
    土地之應有部分借名登記予己○○之名下，之後鄭永成於55
    年5月7日將系爭土地之所有權移轉登記予己○○，係為履行
    其就系爭產權劃分合約書之給付義務，及庚○○、壬○○、
    黃天生與己○○合意成立借名登記契約所致，並非再審原告
    所主張己○○事父至孝，鄭永成乃將系爭土地贈與己○○。
    再比較另案返還土地事件中，辛○○之起訴狀附圖所示，請
    求壬○○、庚○○及張阿萬拆除地上物返還土地之位置、形
    狀，與系爭產權劃分合約書中之房屋產權劃分略圖所示，壬
    ○○、庚○○及黃天生占有使用房屋之位置、形狀，二者並
    無明顯相異之處，堪認另案返還土地事件中法院依辛○○起
    訴狀附圖而委請內政部土地測量局於92年5月7日鑑測之鑑定
    書及其鑑定圖所示壬○○、庚○○、張阿萬占有使用地上物
    之位置、面積，核與系爭產權劃分合約書中壬○○、庚○○
    及黃天生占有使用房屋之位置、面積並無不同，依該房屋之
    面積與系爭土地面積之比例換算後，壬○○、庚○○及黃天
    生權利之繼受人即張阿萬之繼承人丙○○等五人就系爭土地
    之應有部分依序為10000分之151、10000分之99、10000分之
    235。己○○以82年3月13日之贈與原因，而於82年4月15日
    將系爭土地之所有權移轉登記予辛○○，則再審原告間就系
    爭土地所為贈與之債權行為及所有權移轉登記之物權行為，
    核屬無償行為，顯已害及壬○○、庚○○及張阿萬對系爭土
    地應有部分權利之行使。又借名登記契約當事人間之互信性
    質，與委任契約類同，應類推適用委任關係終止、消滅之規
    定，再審被告即得以起訴狀繕本之送達己○○，終止雙方之
    借名登記契約等情，判決再審原告間就系爭土地所為贈與之
    債權行為及所有權移轉之物權行為應予撤銷，辛○○應塗銷
    所有權移轉登記，己○○應將系爭土地應有部分10000分之
    151、10000分之99、10000分之235依序移轉登記予壬○○、
    庚○○及丙○○等五人。觀原確定判決之理由，原確定判決
    已認定鄭永成代理壬○○簽定系爭產權劃分合約書之行為係
    有效，並未否定再審原告所主張「系爭產權劃分合約書之簽
    定僅發生債權相對效力，並未賦予庚○○、壬○○及黃天生
    取得物權效力」，及「鄭永成未因系爭產權劃分合約書而喪
    失所有權，故其將系爭土地移轉登記予己○○自為有效」，
    亦無如再審原告所稱「原確定判決就鄭永成將系爭土地登記
    於己○○名下，同時採用再審被告互為矛盾之借名登記及信
    託登記主張」，此再觀原確定判決將「鄭永成於55年5月7日
    將系爭土地之所有權移轉登記予己○○之名下」列為兩造所
    不爭執之事實，顯然原確定判決亦肯認鄭永成並未因系爭產
    權劃分合約書而喪失所有權，故其將系爭土地移轉登記予己
    ○○自為有效，原確定判決所不採者係系爭土地由鄭永成移
    轉登記予己○○，再審原告所主張因己○○事父至孝，鄭永
    成乃將系爭土地贈與己○○之登記原因，且原確定判決又載
    明「依再審被告於原審自陳：本件房屋所占的土地並沒有交
    給己○○管理，所以並不是信託，只是單純的借名登記等語
    ，堪認再審被告主張彼等與己○○間合意成立信託契約乙節
    ，尚屬無據」，另記載「簽立系爭產權劃分合約書時，壬○
    ○、庚○○及黃天生雖尚未經登記而未取得彼等占有使用各
    該房屋及房屋所坐落土地之所有權，但因另成立借名登記契
    約，始將系爭土地全部借名登記予己○○之名下，則壬○○
    、庚○○及黃天生（由丙○○等五人繼受）自取得對於己○
    ○之請求權，要屬無疑。」顯然原確定判決就壬○○、庚○
    ○及黃天生間之法律關係，係認成立借名登記而非信託登記
    ，壬○○、庚○○及黃天生依系爭產權劃分合約書所取得之
    權利僅有債權相對效力。
  2.鄭永成與庚○○、黃天生及己○○簽定系爭產權劃分合約書
    ，係鄭永成於其生前將其土地贈與四子，非屬庚○○、壬○
    ○、黃天生及己○○之遺產分割協議書，系爭產權劃分合約
    書自無最高法院32年上字第3897號判例「遺產之分割，依民
    法第1167條之規定，溯及繼承開始時發生效力。是各繼承人
    就分得之部分溯及繼承開始時，直接繼承被繼承人之地位而
    為單獨權利人，並非因分割而互相移轉，故所分割者雖為不
    動產，仍無民法第760條之適用。」之適用，再審原告援引
    最高法院32年上字第3897號判例，主張系爭產權劃分合約書
    應至鄭永成72年5月27日去世後始生效，顯屬無據，此部分
    原確定判決雖未詳述其不可採之理由，但原確定判決係認再
    審原告此部分之攻擊方法，與判決結果不生影響，而未詳予
    論述，是原確定判決應無再審原告所稱未記載再審原告之主
    張不可採之理由。
  (二)原確定判決認定鄭永成無權代理壬○○簽立系爭產權劃分合
    約書之行為係有效：
  1.民法第170條第1項規定：無代理權人以代理人之名義所為之
    法律行為，非經本人承認，對於本人不生效力。可見無權代
    理之行為，經本人事後承認，仍可對本人發生效力。本件鄭
    永成代理壬○○簽定系爭產權劃分合約書之當時，壬○○係
    在金門服役，縱壬○○事先未授權鄭永成簽定系爭產權劃分
    合約書，鄭永成無權代理之行為，亦得因壬○○事後承認而
    對壬○○發生有效。而依系爭產權劃分合約書所示，黃天生
    應將其名下之第665號部分土地分歸壬○○取得；另第437號
    土地應分歸壬○○、己○○及黃天生取得，原確定判決已依
    黃天生、鄭文明之證言，及土地登記謄本之記載認定黃天生
    已依系爭產權劃分合約書之約定將第665號中之部分土地（
    即分割後之第665之4號土地）移轉所有權登記予壬○○，壬
    ○○亦依系爭產權劃分合約書之約定於鄭永成死亡後分割繼
    承第437號土地，再由壬○○分別支付新台幣31萬元及13萬
    元向己○○及黃天生購買渠等之第437號土地權利，壬○○
    已依系爭產權劃分合約書分得第665之4號及第437號土地，
    並依系爭產權劃分合約書之約定向己○○及黃天生購買渠等
    分得土地之權利，壬○○依系爭產權劃分合約書履行，自係
    承認鄭永成代理其簽定系爭產權劃分合約書之行為，且壬○
    ○亦本於系爭產權劃分合約書之約定，請求己○○移轉登記
    其所分得之系爭土地應有部分，壬○○自係承認系爭產權劃
    分合約書對其發生效力，顯然壬○○之行為已顯現其有承認
    鄭永成代理行為之意思，且已對系爭產權劃分合約書之當事
    人黃天生、己○○為之，原確定判決認鄭永成無權代理壬○
    ○簽立系爭產權劃分合約書之行為業經壬○○事後承認而有
    效，自無違法之可言。
  2.再審原告主張鄭永成為系爭產權劃分合約書之當事人，卻又
    代理壬○○簽立系爭產權劃分合約書，違反民法第106條前
    段「代理人非經本人之許諾，不得為本人與自己之法律行為
    」之規定。惟按禁止雙方代理旨在保護本人之利益，依民法
    第106條前段規定，代理人經本人許諾，得為雙方代理之法
    律行為。禁止雙方代理之規定，既非為保護公益所設，自非
    強行規定，如有違反，僅屬無權代理行為，其法律行為並非
    無效，經本人事後承認，仍生效力（參照最高法院85年台上
    字第106號判決、86年台上字第3834號判決）。則依前所述
    ，壬○○業已承認鄭永成無權代理其簽定系爭產權劃分合約
    書之行為，原確定判決未適用民法第106條前段之規定，即
    無適用法規顯有錯誤。
  (三)原確定判決有無違反民法第765條之規定及最高法院18年上
    字第810號判例：
    依前所述，原確定判決亦肯認再審原告所主張「系爭產權劃
    分合約書之簽定僅發生債權相對之效力，並未賦予庚○○、
    壬○○及黃天生取得物權之效力」及「鄭永成未因系爭產權
    劃分合約書而喪失所有權，故其將系爭土地移轉登記予己○
    ○自為有效」，是再審原告認原確定判決賦予系爭產權劃分
    合約書物權之效力，顯有誤解。原確定判決既承認鄭永成係
    系爭土地之所有權人，未因系爭產權劃分合約書而喪失所有
    權，仍得將系爭土地移轉予己○○，原確定判決即無再審原
    告所指之違反民法第765條所定「所有人於法令限制之範圍
    內，得自由使用、收益、處分其所有物，並排除他人之干涉
    」，及最高法院18年上字第810號判例「所有物之處分，為
    所有權效用之一，所有人當然有此權能」之違法。
  (四)原確定判決認定壬○○、庚○○及黃天生與己○○間有借名
    登記契約存在：
  1.原確定判決認定壬○○、庚○○及黃天生就其依系爭產權劃
    分合約書所分得之系爭土地應有部分權利與己○○間有借名
    契約存在，係以鄭永成於55年5月7日將系爭土地之所有權移
    轉登記予己○○，係為履行其系爭產權劃分合約書之給付義
    務，而非再審原告所稱己○○事父至孝，鄭永成乃將系爭土
    地贈與己○○為據，此部分原確定判決認定雙方有借名登記
    契約存在，係屬事實之認定，該認定縱有不當，亦非適用法
    規顯有錯誤之範圍，再審原告不得據為再審理由。
  2.原確定判決認定壬○○、庚○○及黃天生與己○○間有借名
    契約存在，並非依據最高法院92年台上字第1263號、91年台
    上字第1871號判決之事實，原確定判決引用最高法院92年台
    上字第1263號、91年台上字第1871號判決，依其記載「借名
    登記與信託法公布施行前之信託行為，二者之要件並不相同
    ，前者係約定一方所有應經登記之財產以他方為登記名義人
    ，而後者則指委託人授與受託人超過經濟目的之權利，但僅
    許可其於經濟目的範圍內行使權利之法律行為而言。易言之
    ，信託契約之受託人不僅就信託財產承受權利人之名義，且
    須就信託財產，依信託契約所定內容為積極的管理或處分，
    並非將自己之財產以他人名義登記時，雙方之間當然即有信
    託關係存在」及「借名登記契約當事人間之互信性質，顯與
    委任契約類同，應類推適用委任關係終止、消滅之規定」，
    僅在說明借名登記與信託登記之不同及借名登記契約可類推
    適用委任關係終止、消滅之規定。原確定判決援用最高法院
    92年上字第1263號、91年度台上字第1871號判決之法律見解
    並無不當，亦無違法之餘地。
  (五)原確定判決認定內政部土地測量局於92年5月7日鑑測之鑑定
    書所示壬○○、庚○○及張阿萬占有使用地上物之位置、面
    積，核與系爭產權劃分合約書中壬○○、庚○○、黃天生占
    有房地之位置、面積相同：
  1.原確定判決以「比較另案返還土地事件中，辛○○之起訴狀
    附圖所示，請求壬○○、庚○○及張阿萬拆除地上物返還土
    地之位置、形狀，與系爭產權劃分合約書中之房屋產權劃分
    略圖所示，壬○○、庚○○及黃天生占有使用房屋之位置、
    形狀，二者並無明顯相異之處，參諸再審被告於另案返還土
    地事件自承：壬○○地上物之位置雖未變（即與系爭產權劃
    分合約書上所示壬○○的房子相較），但該建物已經重新改
    建等語，則縱令壬○○、庚○○乃至張阿萬已就其占有使用
    房屋之外觀、建材結構有所改變，自不能依此逕認彼等三人
    占有使用之房屋位置、面積，確已與系爭產權劃分合約書之
    房屋產權劃分略圖所示壬○○、庚○○及黃天生占有使用房
    屋之位置、面積互不相同，再參諸53年10月10日簽立系爭產
    權劃分合約書後，至91年9月間辛○○提起另案返還土地事
    件前，已歷經逾時37年，己○○乃至其子辛○○，從未向壬
    ○○、庚○○及黃天生或張阿萬主張系爭土地之權利」等情
    ，認定另案返還土地事件中嗣經法院勘驗現場時，命依辛○
    ○起訴狀附圖而委請內政部土地測量局於92年5月7日鑑測之
    鑑定書及其鑑定所示壬○○、庚○○及張阿萬占有使用地上
    物之位置、面積，核與系爭產權劃分合約書中壬○○、庚○
    ○及黃天生占有使用房屋之位置、面積並無不同；進而以該
    土地測量局之測量結果換算己○○所應移轉系爭土地之應有
    部分。此部分原確定判決就系爭產權劃分合約書中之房屋產
    權劃分略圖所示壬○○、庚○○及黃天生之房屋占用系爭土
    地之面積，及該房屋之位置、面積與土地測量局之測量結果
    是否相符所為之認定，係屬事實認定之問題，原確定判決此
    部分之認定縱有不當，亦非原確定判決適用法規顯有錯誤。
  2.再審原告主張張阿萬有將黃天生原先居住之平房加以擴建
    ，原確定判決上開房屋之位置、面積並無不同之認定，與一
    般人之經驗法則及論理法則不符。惟原確定判決僅認定壬○
    ○之房屋有改建，並未論及黃天生之房屋有為張阿萬擴建，
    則原確定判決所為房屋之位置、面積並無不同之認定，即未
    違背經驗法則及論理法則。
四、綜上所述，原確定判決並無再審原告所指適用法規顯有錯誤
    之再審事由，再審原告提起本件再審之訴，並無理由，應予
    駁回。
五、據上論結，本件再審之訴為無理由，依民事訴訟法第78條、
    第85條第1項前段，判決如主文。
中    華    民    國    95    年    3     月    21    日
                      民事第四庭審判長法  官  黃斐君
                                      法  官  張浴美
                                      法  官  陳蘇宗
以上正本係照原本作成。
不得上訴。
                                      書記官  吳麗慧
中    華    民    國    95    年    3     月    24    日
                                                      Ｈ


司法院資訊處製作；財團法人民間司法改革基金會備份。
